【裁判字號】    99,交聲,4435
【裁判日期】    991210
【裁判案由】    聲明異議
【裁判全文】
臺灣臺中地方法院交通事件裁定        99年度交聲字第4435號
原處分機關  交通部公路總局臺中區監理所臺中市監理站
異  議  人  陳潮源
即受處分人
上列異議人即受處分人因違反道路交通管理處罰條例案件，對於
交通部公路總局臺中區監理所臺中市監理站中華民國99年11月24
日所為之裁決（原處分：裁監稽違字第裁61-HD0000000號違反道
路交通管理事件裁決書），聲明異議，本院裁定如下：
    主  文
原處分關於裁處罰鍰新臺幣肆萬伍仟元部分撤銷，發回交通部公
路總局臺中區監理所臺中市監理站。
其餘異議駁回。
    理  由
一、原處分機關交通部公路總局臺中區監理所臺中市監理站略以
    ：聲明異議人即受處分人陳潮源（下稱受處分人）於民國98
    年3 月23日21時13分許，飲酒後駕駛車牌號碼YIP-991 號重
    型機車，行經臺中縣大里市○○○路1252號前，因酒後駕駛
    機車，經警攔查施以呼氣檢驗所含酒精濃度為每公升1.20毫
    克之違規，經臺中縣警察局霧峰分局大里分駐所員警以違反
    道路交通管理處罰條例第35條第1 項第1 款規定，當場舉發
    ，嗣原處分機關於99年11月24日以裁監稽違字第裁61-HD000
    0000號裁決書，依違反道路交通管理處罰條例第35條第1 項
    第1 款、第24條第1 項第2 款之規定，裁處受處分人罰鍰新
    臺幣（下同）45,000元，並吊扣駕駛執照12個月及施以道安
    講習（駕駛執照已執行吊扣並簽收道安講習單），應無不合
    云云。
二、受處分人聲明異議意旨略以：伊酒後駕車行為業經緩起訴處
    分，並依緩起訴條件向指定公益團體、地方自治團體或社區
    提供100 小時之義務勞務，原處分機關復依道路交通管理處
    罰條例第35條第1 項裁處罰鍰45,000元，並吊扣駕照、施以
    道路安全講習，實無再一事二罰處行政罰之必要。且如要再
    處以罰鍰，亦應扣除義務勞動時數折抵之金額，請求撤銷原
    處分等語。
三、按汽車駕駛人，駕駛汽車經測試檢定有酒精濃度超過規定標
    準者，處15,000元以上60,000元以下罰鍰，並當場移置保管
    該汽車及吊扣其駕駛執照1 年；因而肇事致人受傷者，並吊
    扣其駕駛執照2 年；上開情形並應接受道路交通安全講習。
    又按汽車駕駛人有飲酒後其吐氣所含酒精成份超過每公升0.
    25毫克以上者，不得駕車，道路交通管理處罰條例第35條第
    1 項第1 款、第24條第1 項第2 款及道路交通安全規則第11
    4 條第2 款分別定有明文。
四、經查：
  (一)本件受處分人陳潮源騎乘車號YIP-991 號重型機車，於98年
    3 月23日21時13分許，行經臺中縣大里市○○○路1252號前
    ，因酒後駕車，經警攔查施以呼氣檢驗所含酒精濃度值達每
    公升1.20毫克，超過標準值之違規，經臺中市警察縣霧峰分
    局大里分駐所員警，於98年3 月23日以中縣警交字第HD0000
    000 號舉發違反道路交通管理事件通知單舉發違規之事實，
    為受處分人所不爭執，並有臺中縣警察局舉發違反道路交通
    管理事件通知單通知聯影本附卷可稽，此部分之事實固足認
    定。
  (二)按94年2 月5 日公布，95年2 月5 日施行之行政罰法第1 條
    規定：「違反行政法上義務而受罰鍰、沒入或其他種類行政
    罰之處罰時，適用本法。但其他法律有特別規定者，從其規
    定」，足認行政罰法係屬行政罰之基本法，而道路交通管理
    處罰條例本質上係屬行政罰，此由該條例中就交通違規行為
    所定法律效果包括罰鍰、吊銷證照裁罰等行政罰觀之甚明（
    參照行政罰法第1 條、第2 條將罰鍰、吊銷證照處分均定為
    行政罰），是違反道路交通管理處罰條例之裁罰事件，自有
    行政罰法之適用。次按行政罰法第26條規定：「一行為同時
    觸犯刑事法律及違反行政法上義務規定者，依刑事法律處罰
    之。但其行為應處以其他種類行政罰或得沒入之物而未經法
    院宣告沒收者，亦得裁處之。前項行為如經不起訴處分或為
    無罪、免訴、不受理、不付審理之裁判確定者，得依違反行
    政法上義務規定裁處之。」，此即所謂一事不二罰之原則。
    究其立法目的，係因一行為同時觸犯刑事法律及違反行政法
    上義務規定時，由於刑罰與行政罰同屬對不法行為之制裁，
    而刑罰之懲罰作用較強，故依刑事法律處罰，即足資警惕時
    ，實無一事二罰再處行政罰之必要，且刑事法律處罰，由司
    法機關依法定程序為之，較符正當法律秩序，應予優先適用
    ，職此，因同時觸犯刑事法律及違反行政法上義務規定之行
    為，行政機關得否科以與刑罰相類之行政罰處罰，端視該行
    為之刑事訴追或審判程序終局結果而定，在刑事訴追、審判
    程序尚未終局確定前，行政機關自不得逕予裁罰，至於沒入
    或其他種類行政罰，因兼具維護公共秩序之作用，為達行政
    目的，行政機關仍得併予裁處，又此所稱「其他種類行政罰
    」，係指違反行政法上之義務應受「裁罰性」之「不利處分
    」而言，依行政罰法第2 條規定，應包括剝奪或消滅資格、
    權利之吊銷證照處分在內。
  (三)又觸犯刑事法律之犯罪行為，除得經檢察官之起訴，並由法
    院審理後，為有罪科刑、無罪、免訴、不受理、不付審理之
    裁判外，如檢察官認該行為所涉為死刑、無期徒刑或最輕本
    刑三年以上有期徒刑以外之罪，於參酌刑法第57條所列事項
    及公共利益之維護，認以緩起訴為適當者，得定一年以上三
    年以下之緩起訴期間為緩起訴處分，並同時命被告為一定之
    金錢給付或負擔。然因經檢察官為「緩起訴」處分者，於「
    緩起訴」之猶豫期間內，檢察官可對其持續觀察，若認其顯
    無反省警惕之情或根本欠缺反省警惕之能力（即符合刑事訴
    訟法第253 條之3 第1 項所列三款情形）者，得依職權或依
    告訴人之聲請，將「緩起訴」處分撤銷，並依法追訴，法院
    則得依審理結果，為有罪科刑之裁判，亦即在緩起訴處分之
    猶豫期間內，刑事訴追程序仍未終局確定，此與不起訴處分
    確定後，刑事訴追程序終結，檢察官原則上不得就同一行為
    再行起訴之法律效果迥異，是以，緩起訴處分自不得類推不
    起訴處分，而適用行政罰法第26條第2 項之規定。從而，經
    檢察官為緩起訴處分之行為，如同時違反行政法上義務之規
    定，在緩起訴處分於猶豫期間期滿前，因刑事訴追程序尚未
    確定終結，行為人仍有因緩起訴遭撤銷而受刑事追訴處罰之
    可能，此時行政機關若逕行依法行政裁罰，毋寧將使行為人
    有同時遭受行政處罰及刑事處罰之可能，因此參酌行政罰法
    第26條之立法意旨，違反行政法上義務之行為，若同時亦經
    檢察官另為緩起訴處分時，行政機關應待緩起訴處分實質確
    定（即緩起訴猶豫期間經過而未經撤銷）後，因行為人已最
    終確定免於受刑事處罰時，行政機關方得為與刑罰相類之罰
    鍰處分。
  (四)查受處分人因本件酒醉駕車之行為，同時另犯刑法第185 條
    之3 之公共危險罪，經臺灣臺中地方法院檢察署檢察官於斟
    酌受處分人之犯後態度及公共利益之維護，認以緩起訴處分
    為適當，於98年3 月25日以98年度速偵字第1358號為緩起訴
    處分，並於98年4 月9 日確定，緩起訴期間為2 年，受處分
    人應於緩起訴處分期間起算日起，至緩起訴期間屆滿日之2
    個月前止，向指定公益團體、地方自治團體或社區提供100
    小時之義務勞務。雖上開緩起訴負擔業由受處分人履行完畢
    ，然緩起訴之期間尚未屆滿（期滿日為100 年2 月7 日）等
    情，有上開緩起訴處分書影本及臺灣高等法院被告前案紀錄
    表各1 份在卷可憑，則本件受處分人前開緩起訴處分之期間
    既未屆滿，受處分人如另有符合刑事訴訟法第253 之3 第1
    項各款所定撤銷緩起訴處分之事由，該緩起訴處分仍得由檢
    察官撤銷並續行偵查或起訴。從而，揆諸前揭說明，於緩起
    訴期間尚未屆滿前，原處分機關自不得依道路交通管理處罰
    條例第35條第1 項、第8 項之規定對受處分人裁處罰鍰。
  (五)從而，原處分機關未察前開緩起訴處分尚未實質確定前，即
    依道路交通管理處罰條例規定對受處分人為前開罰鍰之裁處
    ，顯與行政罰法第26條第2 項規定有違，自非適法。
五、綜上所述，原處分就此部分未予詳查，即遽予為罰鍰之裁罰
    ，尚有未洽，爰將原處分有關罰鍰45,000元之部分撤銷，並
    發回原處分機關為適法之處理。至於原處分中關於吊扣駕駛
    執照及施以道安講習部分，係對於預防再犯之行政罰，乃為
    抑止酒後駕車之不法行為，維護道路交通用路權人之生命、
    身體之安全法益，依行政罰法第26條第1 項但書之規定，自
    得裁處之，原處分機關此部分裁罰尚無違誤，受處分人此部
    分異議自無理由，應予駁回。
六、據上論斷，應依道路交通管理處罰條例第87條第2 項，道路
    交通事件處理辦法第18條、第19條，裁定如主文。
中    華    民    國    99    年    12    月    10    日
                  交通法庭   法  官  劉惠娟
以上正本證明與原本無異。
如不服本裁定，應於收受送達後5日內向本院提出抗告狀。（應
附繕本）
                             書記官  童淑芬
中    華    民    國    99    年    12    月    10    日

司法院資訊處製作；財團法人民間司法改革基金會備份。
